# 关于用子公司股权设立新公司的会计处理

提问人：毛豆的妹妹 时间：2015-10-31 08:35:36
1 、首先用子公司股权设立新公司同时控制新公司的情况下，新公司获得子公司股权到底是不是同一控制下的企业合并？例如A用B的股权（账面价值 100 万）设立C（投资作价 120 万），此时的会计处理：
（ 1 ）A的个别报表处理要不要确认 20 万元的投资收益？我觉得按照非货币交换的处理原则，A用B的股权设立C可以确认为是有商业实质的吗？可以确认投资收益吗？
（ 2 ）C的个别报表上面，C长期投资入账的价值是 100 还是 120 ？实收资本肯定是 120 ，那么，要不要按照同一控制合并的处理原则，因为没有资本公积可冲销，冲减未分配 20 呢？这个显然不太合理，C刚刚成立，个别报表上面就亏损 20 ，那么C应该是按照 120 确认长期投资，按照 120 确认实收资本？
（ 3 ）如果按照C的结论，在这里可以不需要冲减未分配利润，那么，如果换一种出资方式，A先出资 1 元钱成立C，然后再用B的股权对C增资，这种情况是不是又变成了完全符合条件的同一控制下的企业合并，C的个别报表上会出现负的未分配利润 20 呢？
（ 4 ）再换一种出资方式，如果C成立的时候章程规定是分期出资，第一期A出资 1 元钱，第二期A用B的股权出资，这种情况到底又是不是同一控制下的企业合并，C的个别报表要不要出现负的未分配利润 20 呢？

回答人：chenyiwei
1 、（ 1 ）用子公司股权设立新公司同时控制新公司的情况下，新公司获得子公司股权，对该新公司而言属于同一控制下企业合并（前提是用作出资的子公司构成“业务”）。A的个别报表应作为不具有商业实质的非货币性资产交换，不确认损益、其他综合收益或资本公积变动，直接以投出对B公司股权投资的原账面价值转为对C的投资成本。 （ 2 ）C的个别报表层面，理论上应按投入股权对应的净资产在A的合并报表层面的账面价值（ 100 万）为对C的初始投资成本。但为了避免资本公积出现负数，在C的个别报表层面也可接受按评估值 120 万作为该投资的初始计量金额。 （ 3 ）（ 4 ）这两种情况，对C都是同一控制下的企业合并。但如前面（ 2 ）所述，个别报表层面一般尽量避免出现资本公积或未分配利润为负数的情况。 2 、上面（ 3 ）、（ 4 ）两种情况的判断，并不严格要求“前后各一年”，但应当说明A对B、C的控制都是非过渡性的。关键是要证明C合并B是在A的主导下进行的，是A的控制范围内的重组。

提问人：毛豆的妹妹 时间：2015-11-01 06:43:52
非常感谢陈版主解惑！但是我还是不太明白两个问题：
1 、如何能尽量避免C的个别报表层面出现资本公积或未分配利润出现负数？因此按照同一控制下企业合并准则的相关规定，这种情况就是要冲减未分配利润的（在资本公积不足冲减的情况下）。虽然我觉得准则的规定在这里是不太合理的，但是在这种情况下违反是可以接受的吗？
其实我举的这是一个真实的案例，C公司刚成立，但是三年后有IPO计划，企业对此很困惑，因此来咨询我们，如果由于股东按照公允价值投入资产就给企业造成巨大的未分配利润负数，显然是影响上市指标的（上市要求累计未分配利润不能为负数）。
2 、还想再问一下陈版，即使我们在个别报表上面处理为按照 120 计入长期股权投资和实收资本，不出现未分配利润负数，但是在合并报表层面呢？ A的合并报表层面肯定是没有实质变化的，都是原来的账面值。 但是C的合并报表呢？在合并时B的净资产按照 120还是 100 来合并？如果还是作为同一控制下的企业合并来做的话，虽然在个别报表上面C的未分配利润不为负数，但是合并报表层面依然是负的？虽然B本身是有累计利润的，但是因为C没有资本公积可还原，因此在合并资产负债报表上不能增加C的未分配利润，对吧？

回答人：chenyiwei
1 、个别报表层面一般接受按评估值对此类情况下接受股东注入的同一控制下构成业务的净资产按评估值计量，是会计准则与公司法规定存在冲突情况下的折衷结果。虽然可以理解，但毕竟不符合准则，也不排除日后申报IPO时被审核部门质疑的可能性。拟IPO的企业对此问题还是建议慎重一些。 2 、即使我们在个别报表上面处理为按照 120 计入长期股权投资和实收资本，不出现未分配利润负数，但在C的合并报表层面，应完整遵循同一控制下企业合并的处理原则，即C取得B的各项资产、负债应按其在A的合并报表层面的账面价值计量。所以在C的合并报表层面仍然难免将账面价值与公允价值之间的差额冲减权益（如果C没有足够的资本公积可供冲减，则该差额还是只能冲减未分配利润）。

提问人：zhongshan8488 时间：2015-11-11 17:33:24
陈版，实务中遇到一个问题，甲自然人控股A与B两家公司，其中A公司由于前期开拓市场等原因账面净资产为-100万元，但A公司有很多药品批文、土地与房产，评估的净资产为 500 万元，B公司为生物医药研发公司，药品也一直处于研发阶段，净资产也低于实收资本，账面没有资本公积，未分配利润为负数。先整合准备以B公司作为挂牌主体： 问题是：①甲自然人以持有的A公司股权对B公司进行增资，可以用评估的净资产值作为折股B公司的基数吗？ ②如果可以用评估值增资，那么可以溢价增资吗？单体报表上能确认成资本公积？ ③对B公司单体报表与合并报表而言，如何进行处理？ 单体报表上如果按照同一控制下企业合并算的话，A的账面净资产为负数，B公司单体报表如何确认长投？

回答人：chenyiwei
因为A、B同受甲的控制，所以B接受A的股权作为增资，应按同一控制下合并原则处理，长期股权投资初始成本为零。相应地，不建议B因此增加注册资本。

提问人：nenhui 时间：2017-04-24 13:46:27
陈版： 你在本贴 6 楼中回复：因为A、B同受甲的控制，所以B接受A的股权作为增资，应按同一控制下合并原则处理，长期股权投资初始成本为零。相应地，不建议B因此增加注册资本。 但是同时在http://bbs.esnai.com/thread-4571020-1-1.html中回复：如果在个别报表层面对于同一控制下企业合并形成的长期股权投资（接受控股股东资本性投入取得）也是按照准则第三条（一）的规定按被合并方净资产账面价值份额确认为投资成本，则在实务上很容易出现该金额小于所认缴的资本额，从而导致资本公积出现借方余额，给人感觉似乎出资不足。因此，为了避免这一情况出现，对于企业设立时接受其控股股东以子公司股权出资，在个别报表层面应当按照各投资方共同确认的价值作为初始计量基础。 两人回复是矛盾的，不知道哪个回复更合理?

回答人：chenyiwei
原则上遵循会计准则规定，以被合并方帐面净资产为依据进行初始计量；只有在被合并方帐面净资产小于新增实收资本时，在个别报表层面为了避免出现资本公积负数，才接受按评估值入账的做法，但合并报表层面仍需按帐面值

提问人：liuxiulin1976 时间：2017-10-11 17:10:06
陈版：一、合并日C公司个别报表仅列示期末数，合并报表需追溯调整期初数，理解对吗？ 二、另在A公司合并层面，A公司确认的长期股权投资直接以投出对B公司股权投资的原账面价值转为对C的投资成本，此处的原账面价值是指最终在合并报表层面的账面价值，还是初始投资的账面价值？

回答人：chenyiwei
1 、C是新设公司，其合并报表自设立日开始编制。 2 、因为是个别报表层面的处理，所以按个别报表层面的初始投资成本结转。

提问人：liuxiulin1976 时间：2017-10-12 12:41:10
陈版：追问上述问题，如果对B公司股权投资的原账面价值转为对C的投资成本，那在A合并C时，长期股权投资与C公司净资产的差额在合并层面应如何调整？

回答人：chenyiwei
合并报表层面按母子公司之间交易的抵销原则处理，确保最终合并报表层面的合并结果不变。

提问人：呼叫帮助 时间：2018-05-05 21:25:53
以持有的子公司股权出资设立一个新的子公司，新子公司是否以同一控制下企业合并处理账务？ chenyiwei回复 发表于 2009-3-7 此处“同一控制下企业合并”概念的运用仅限于合并报表层面。对于单体层面，考虑到公司法的有关要求， 仍按该长期股权投资的公允价值入账，借记长期股权投资，贷记实收资本和资本公积。 chenyiwei回复发表于 2009-3-10 单体报表层面的核算更多地是考虑到对《公司法》等相关法规的遵循。 如果在个别报表层面对于同一控制下企业合并形成的长期股权投资（接受控股股东资本性投入取得）也是按照准则第三条（一）的规定按被合并方净资产账面价值份额确认为投资成本，则在实务上很容易出现该金额小于所认缴的资本额，从而导致资本公积出现借方余额，给人感觉似乎出资不足。因此，为了避免这一情况出现，对于企业设立时接受其控股股东以子公司股权出资，在个别报表层面应当按照各投资方共同确认的价值作为初始计量基础。 陈版，您的回复现在是否适用？

回答人：chenyiwei
仍可适用。